最高法院刑事判決　　　　　　　　　　　　　　　　　八十六年度台覆字第九○號
　　被　　　告　乙○○
　　選任辯護人　吳棟傑律師
　　被　　　告　甲○○
右被告等因煙毒案件，經台灣高等法院中華民國八十六年四月廿五日終審判決（八十
五年度上訴字第三七五一號，起訴案號：台灣士林地方法院檢察署八十四年度偵字第
一三一七號）後，依職權送覆判，本院判決如左：
    主  文
原判決撤銷，發回台灣高等法院更審。
    理  由
本件原判決認定被告甲○○、乙○○基於意圖營利之概括犯意聯絡，夥同由甲○○將
其向林正祥、何勝源販入之毒品海洛因予以分裝後，放置於台北縣三芝鄉新庄村蕃社
后四十六號乙○○住處，二人再共同自八十三年六月間起，至同年九月間止，在上開
處所先後多次以高於販入價格之每包新台幣（下同）六千元之價格出售予盧根德、謝
金龍及年籍不詳綽號「阿道」之楊正道等人施用。甲○○另單獨基於同一之概括犯意
，於八十三年八月間某日，在其台北縣三芝鄉新村蕃社后四十四號任處，以三千元
之價格販賣二支摻有毒品海洛因之香煙予盧根德吸用等情，因而撤銷初審關於乙○○
部分之判決，改判仍論處乙○○共同連續販賣毒品罪刑，並維持初審論處甲○○共同
連續販賣毒品罪刑之判決，駁回甲○○在終審之上訴，固非無見。
惟查：本件原審係依肅清煙毒條例第五條第一項論處被告罪刑，而該條項之罪，法定
本刑為死刑或無期徒刑，依刑事訴訟法第三十一條第一項之規定，係屬強制辯護之案
件，被告甲○○於原審亦選任律師許高山為辯護人，依原審審判筆錄記載，許律師亦
於原審審判期日到庭為被告甲○○辯護「如答辯狀所載」（原審卷第一二○頁）。但
綜觀原審全卷，並無該律師為被告甲○○製作之任何答辯狀、辯護狀或上訴理由狀附
卷可供查核，則形式上該律師雖曾於原審審判期日到庭為被告甲○○辯護「如答辯狀
所載」，惟實質上則與未經辯護無異，原審就此部分仍率行辯論終結，予以判決，踐
行之訴訟程序已難謂無瑕疵可指。又被告之自白，須非出於強暴、脅迫、利誘、詐欺
或其他不正之方法，且與事實相符者，始得採為證據。如果被告之自白，係出於不正
之方法，並非自由陳述，即其取得自白之程序已非適法，則不問自白內容是否確與事
實相符，因其非係適法之證據，即不得採為判決基礎。故審理事實之法院，遇有被告
對於自白提出非出於任意性之抗辯時，應先於其他事實而為調查。本件據被告乙○○
辯稱：「警訊筆錄是我捉進去就寫好，叫我蓋手印」（原審卷第一一八頁，第一審卷
第六十一頁），被告甲○○亦稱：「警訊時我沒有承認（販賣毒品），那是警察自己
寫的」（原審卷第二十六頁反面）各云云，均已主張其等於警訊時之供述，並非出於
任意性之自白，原審對其等之上開主張未予調查，即率採其等於警訊時之供述為主要
判決基礎，於證據法則亦難謂無違。另犯肅清煙毒條例第五條、第七條、第八條之罪
者，其供犯罪所用或因犯罪所得之財物，均沒收之，為該條例第十三條第一項所明定
。而依法應沒收之財物，只要無法證明已經滅失或費失，即應予沒收之諭知，不以已
經扣案為必要，原判決既認定被告二人販賣毒品已有所得，乃未查明其所得財物若干
﹖已否費失，竟以「至（被告）販賣毒品海洛因所得因未扣案，且無證據證明該款尚
存」，認「無從宣告沒收」云云，而未予沒收之諭知，亦有未當。案關重典，認應發
回更審，期臻翔適。又犯肅清煙毒條例之罪者，以地方法院或其分院為初審，高等法
院或其分院為終審；其經高等法院或其分院判處死刑或無期徒刑之案件，應由法院於
送達判決後十日內送最高法院覆判，同條例第十六條定有明文。故應依此項程序辨理
者，被告之上訴，僅係促請原審法院為職權之發動，本院仍應依覆判程序辦理，對被
告之上訴，不另從程序上予以駁回，併此敘明。
據上論結，應依肅清煙毒條例第十七條第三款，判決如主文。
中      華      民      國    八十六    年       六     月    十    八  日
                              最高法院刑事第四庭
                                  審判長法官  莊  來  成
                                        法官  曾  有  田
                                        法官  王  德  雲
                                        法官  謝  俊  雄
                                        法官  林  永  茂
      右正本證明與原本無異
                                              書  記  官
中      華      民      國    八十六    年      六      月    二十四    日
